【裁判字號】    92,台上,993
【裁判日期】    920515
【裁判案由】    確認通行權存在
【裁判全文】
最高法院民事判決                                九十二年度台上字第九九三號
    上  訴  人  陸興遊樂事業股份有限公司
    法定代理人  蔡  董
    訴訟代理人  周進文律師
    被 上訴 人  甲○○
右當事人間請求確認通行權存在事件，上訴人對於中華民國九十年八月二十八日台灣
高等法院台中分院第二審判決︵八十九年度上字第五六六號︶，提起上訴，本院判決
如左：
    主  文
原判決關於上訴人敗訴部分廢棄，發回台灣高等法院台中分院。
    理  由
本件被上訴人主張：被上訴人於民國八十七年六月間，經由法院拍賣買受坐落台中縣
大里市○○段第一六五、一六六、二０五地號土地上之同段六一建號建物︵下稱系爭
建物︶，惟系爭建物非經由鄰地即上訴人所有同段第一五五地號土地，無法與公路聯
絡。被上訴人買受之系爭建物，原與上開一六五地號土地同屬訴外人蔡少明︵已於八
十七年二月七日死亡︶所有，八十五年間蔡少明將系爭建物移轉予訴外人張資錦所有
，張資錦與蔡少明間就一六五地號土地應有租賃關係存在，其後被上訴人買受系爭建
物時，亦同時取得張資錦與蔡少明間就一六五地號土地之租用權，參照最高法院七十
九年度第二次民事庭會議決議，被上訴人就上訴人所有一五五地號土地如原判決附圖
所示紅線部分有通行權存在。因上訴人否認被上訴人有通行權存在，被上訴人自有受
確認判決之法律上利益等情。爰求為確認被上訴人就上訴人所有第一五五地號土地上
如原判決附圖所示紅線部分面積零點零零捌柒零伍公頃，有通行權存在。上訴人應容
忍被上訴人於該紅線部分土地開設道路供通行之用，並不得設置障礙物或為其他妨礙
被上訴人通行之行為之判決︵被上訴人起訴原聲明求為判決確認被上訴人就上訴人所
有第二０五地號土地上如第一審判決附圖所示Ｂ部分面積零點零貳壹捌柒陸公頃，有
通行權存在。上訴人與第一審共同被告台灣省台中縣私立青年高級中學︻下稱青年中
學︼應容忍被上訴人於該Ｂ部分土地開設道路供通行之用，並不得設置障礙物或為其
他妨礙被上訴人通行之行為。第一審判決被上訴人勝訴，上訴人及青年中學提起上訴
，被上訴人於原審變更訴之聲明如上述。原審准許被上訴人為訴之變更，並就變更之
訴其中被上訴人對於上訴人請求部分，判決被上訴人勝訴，駁回被上訴人其餘對青年
中學之訴。上訴人就其敗訴部分，提起第三審上訴。另青年中學對於原判決提起第三
審上訴部分，由本院另以裁定駁回之︶。
上訴人則以：系爭建物自興建完成迄今，建物及其基地之所有權人未曾為同一人所有
，自不得推定建物所有權人就基地有租賃關係存在。被上訴人就基地既無法證明具有
租賃或其他合法使用權源存在，被上訴人請求確認就上訴人所有之土地有通行權存在
或開設道路，即屬無據等語，資為抗辯。
原審就前開變更之訴其中對上訴人部分，判決如被上訴人之聲明，無非以：被上訴人
主張其於八十七年六月間，由法院拍賣取得系爭建物所有權，系爭建物所占用基地為
袋地，非經由上訴人所有前開一五五地號等土地，無法與公路聯絡之事實，業據被上
訴人提出建物登記謄本及土地登記謄本為證，且為上訴人於第一審審理時所不爭執，
堪信為真實。系爭建物係訴外人青年科學建設有限公司︵下稱青年建設公司︶於六十
二年間興建並取得所有權，而該建物所在之基地，則自六十年間起即為青年建設公司
負責人蔡少明個人所有，嗣於八十五年間，青年建設公司與訴外人張資錦於訴訟上達
成和解，將系爭建物移轉予張資錦所有，其後系爭該建物再於八十七年六月二十四日
由被上訴人拍賣取得等情，為兩造所不爭執，且有建物登記謄本、土地登記謄本在卷
可稽。按起造人申請建造執照或雜項執照時，應備具申請書、土地權利證明文件、工
程圖樣及說明書，建築法第三十條定有明文。建築法第三十條所稱之土地權利證明文
件，包括以土地提供為建築使用之同意書在內，此「土地使用權同意書」為契約之一
種，經當事人互相表示意思一致，即為成立。本件系爭建物係經申請建造執照興建完
成，並領有建築使用執照在案，該建物依法應經基地所有權人書立「土地使用權同意
書」，方得申請建造執照，該建物既經基地所有權人書立「土地使用權同意書」，建
築完成，應認對於基地為有權占有。蔡少明明知系爭建物占用其所有一六五地號土地
，則其於八十五年間代表青年建設公司，將系爭建物讓與張資錦時，顯具有允許張資
錦取得系爭建物後，繼續使用一六五地號土地之意思，故張資錦取得系爭建物後仍屬
有權占有。次按契約未定期限者，借用人應於依借貸之目的使用完畢時返還之，此觀
民法第四百七十條規定自明。被上訴人與一六五地號土地所有人間︵原判決誤載為兩
造間︶就系爭建物所坐落之一六五地號土地，有未定期限之使用借貸關係。而被上訴
人借用一六五地號土地之目的，既為繼續使用系爭建物，自須至被上訴人使用系爭土
地之目的完畢，即被上訴人無繼續居住系爭建物或該建物不堪使用時，返還期限始為
屆至。被上訴人由法院拍賣取得系爭建物所有權後，並無積極事證證明被上訴人無繼
續使用系爭建物或該建物不堪使用之情形，應認其使用借貸之期限尚未屆至。且一六
五地號土地之所有權人，復未以終止使用借貸主張被上訴人為無權占有，被上訴人就
系爭建物之占有基地應屬有權占有。按土地因與公路無適宜之聯絡，致不能為通常使
用者，土地所有人，得通行周圍地以至公路，民法第七百八十七條第一項前段定有明
文。又鄰地通行權，除法律已明定適用或準用之情形外，於其他土地利用權人相互間
︵包括承租人、使用借貸人在內︶，亦應援用「相類似案件，應為相同之處理」之法
理，為之補充解釋，以求貫徹。本件被上訴人就系爭建物之基地即蔡少明所有一六五
地號土地，既有使用借貸之關係，該一六五地號土地又屬袋地，被上訴人自得對上訴
人所有一五五地號土地主張袋地通行權。系爭建物及其使用之土地，通往最近公路，
以如原判決附圖所示紅線部分使用之面積較少，該附圖所示紅線部分應屬損害最小之
通行處所及方法。被上訴人請求確認其就上訴人所有一五五地號土地上如原判決附圖
所示紅線部分面積零點零零捌柒零伍公頃，有通行權存在，及上訴人應容忍被上訴人
於該紅線部分土地開設道路供通行之用，並不得設置障礙物或為其他妨礙被上訴人通
行之行為，為有理由，應予准許等詞，為其斷之基礎。
按民事訴訟採不干涉主義，凡當事人所未聲明之利益，不得歸之於當事人，所未提出
之事實及證據，亦不得斟酌之，此觀民事訴訟法第三百八十八條之規定自明。本件被
上訴人在事實審，從未主張其就系爭建物之基地，與基地所有人間，有使用借貸關係
之存在，原審竟認其有此關係，進而為不利於上訴人之判決，自有可議。次查建築法
第三十條固規定：「起造人申請建造執照或雜項執照時，應備具申請書、土地權利證
明文件、工程圖樣及說明書。」，惟該條文所指土地權利證明文件，非僅「土地使用
權同意書」一種。本件原審以系爭建物係經原起造人青年建設公司申請建造執照興建
完成，即認該建物之基地所有人，必有書立「土地使用權同意書」，同意建物起造人
使用其基地，顯有認定事實不憑證據之違法。又原審雖認定系爭建物之基地一六五地
號土地所有人蔡少明，有同意張資錦於受讓系爭建物後，繼續使用一六五地號土地之
意思。惟縱認土地所有人蔡少明同意系爭建物前所有人張資錦繼續使用一六五地號土
地，亦僅屬其二人間之特定關係。原審認定經由執行拍賣自張資錦受讓系爭建物之被
上訴人，就該一六五地號土地，與土地所有人間亦有使用借貸關係，而未說明其雙方
間何以亦有使用借貸關係之理由，自有判決不備理由之違法。上訴論旨，執以指摘原
判決不當，求予廢棄，非無理由。
據上論結，本件上訴為有理由，依民事訴訟法第四百七十七條第一項、第四百七十八
條第一項，判決如主文。
中      華      民      國    九十二    年      五      月     十五     日
                              最高法院民事第二庭
                                  審判長法官  曾  桂  香
                                        法官  劉  延  村
                                        法官  劉  福  聲
                                        法官  黃  秀  得
                                        法官  葉  勝  利
      右正本證明與原本無異
                                              書  記  官
中      華      民      國    九十二    年      五      月    二十七    日
                                                                       ｍ


司法院資訊處製作；財團法人民間司法改革基金會備份。
